【裁判字號】    98,訴,417
【裁判日期】    981016
【裁判案由】    損害賠償
【裁判全文】
臺灣新竹地方法院民事判決               98年度訴字第417號
原      告  丙○○
            甲○○○
兼上列二人
之共同訴訟  己○○    住桃園縣.
代理人                身分證統.
原      告  乙○○    住桃園縣.
                      身分證統.
            丁○○    住桃園縣.
                      身分證統.
上列二人之
共同法定代  己○○    住桃園縣.
理人                  身分證統.
被      告  戊○○    住桃園縣.
                      (現於臺灣臺北監獄執行中)
                      身分證統.
上列當事人間請求損害賠償事件，經原告提起附帶民事訴訟，由
本院刑事庭裁定移送，本院於民國98年9月1日辯論終結，判決如
下：
    主      文
被告應分別給付原告丙○○新台幣柒拾柒萬仟零伍拾元、給付
原告甲○○○新台幣陸拾萬肆仟伍佰零柒元、給付原告乙○○
新台幣陸拾伍萬元、給付原告丁○○新台幣陸拾伍萬元、給付原
告己○○新台幣陸拾伍萬元，及均自民國九十七年四月八日起至
清償日止，按年息百分之五計算之利息。
原告其餘之訴駁回。
訴訟費用由被告負擔五分之三，餘由原告負擔。
本判決第一項於原告丙○○、甲○○○、乙○○、丁○○、己○○依序分別以新臺幣貳拾伍萬元、貳拾壹萬元、貳拾貳萬元、貳
拾貳萬元、貳拾貳萬元為被告供擔保後，得假執行。
原告其餘假執行之聲請駁回。
    事實及理由
一、原告主張：
（一）緣被告戊○○於民國 (以下同)95年8月17日20時許，前往
      訴外人劉水青承租之新竹縣湖口鄉○○街31號處探訪劉水
      青之胞姐溫雪花，適劉水青因被害人吳佳銘冒用其名義兜
      攬傾倒廢土生意以牟利，先於當日15時許相約在新竹縣湖
      口鄉○○村○鄰○○○道路旁談判，嗣由劉水青帶同吳佳
      銘、鄭紹榮以及周忠平等人轉往劉水青上址租處討論賠償
      事宜，吳佳銘同意賠償劉水青新臺幣 (以下同)100,000元
      後，即聯繫親友調度金錢，眾人皆在該處稍憩，被告戊○○到場後，原與眾人一同觀賞電視節目，旋因不明原因與
      被害人吳佳銘滋生口角，被告應可預見頭部為人身要害，
      若受猛力撞擊，極易造成嚴重傷勢，甚且導致死亡結果，
      而依當時情形，又無必須反擊吳佳銘或其他足致影響其判
      斷之事由，詎於同日20時40分許，被告卻在上址以拳腳及
      持現場塑膠板凳毆擊吳佳銘頭部，致吳佳銘受有頭部撞擊
      鈍挫傷而倒地不起，周忠平急予攔阻，偕劉水青將吳佳銘
      就近送往天主教湖口仁慈醫院，旋轉往國泰綜合醫院新竹
      分院，惟吳佳銘仍因上述傷勢導致中樞神經休克及敗血症
      ，延至95年8月28日18時10分死亡。被告戊○○故意傷害
      被害人吳佳銘，致吳佳銘死亡之犯行，經吳佳銘之家屬報
      警循線知悉，並經臺灣新竹地方法院檢察署檢察官以96年
      度偵緝字第733號傷害致死案件向本院刑事庭提起公訴，
      並求處有期徒刑9年在案 (原證一: 臺灣新竹地方法院檢
      察署檢察官起訴書影本一份)，並經本院刑事庭以96年度
      訴字第893號刑事判決以被告犯傷害致人於死罪，判處被
      告有期徒刑九年，褫奪公權四年確定。
（二）按「因故意或過失，不法侵害他人之權利者，負損害賠償
      責任」、「不法侵害他人致死者，對於支出醫療及增加生
      活上需要之費用或殯葬費之人，亦應負損害賠償責任」、
      「被害人對於第三人負有法定扶養義務者，加害人對於該
      第三人亦應負損害賠償責任」、「不法侵害他人致死者，
      被害人之父、母、子、女及配偶，雖非財產土之損害，亦
      得請求賠償相當之金額。」民法第184條第1項、第192條
      第1項、第2項、第194條分別定有明文。本件原告丙○○
      及甲○○○為被害人吳佳銘之父母，原告己○○為被害人
      之妻，原告乙○○及丁○○則為被害人吳佳銘之子女。而
      被害人吳佳銘既因被告之前述毆打行為而造成死亡之結果
      ，是依上開之規定，被告自應對原告等人負損害賠償責任
      。茲將原告等人本件所受之損害分述於下：
  １、殯葬費用452,350元:
      原告丙○○因被害人吳佳銘死亡，支出殯葬費用556,300
      元 (原證二殯葬費用收據影本一份)，又原告丙○○就上
      開金額部分已獲犯罪被害人補償審議委員會補償103,950
      元，惟尚有452,350元之損害，爰依上開規定請求賠償。
  ２、扶養費234,507元:
      原告甲○○○係被害人之母親，與另一原告丙○○共育有
      三名子女，原告甲○○○於94年度各類所得雖有利息、薪
      資收入2筆，然於95年以後即無任何其他所得，核與民法
      第1117條「不能維持生活」之構成要件相符，原有受被害
      人吳佳銘扶養之權利。本件案發時被害人吳佳銘於95年8
      月28日18時10分死亡，原告甲○○○時年64歲，如吳佳銘
      未死亡，依94年臺灣省簡易生命表，原告甲○○○尚有餘
      命17.20年可受被害人吳佳銘扶養，以申報綜合所得稅時
      扶養親屬寬減額77,000元計算，依霍夫曼計算法扣除中間
      利息計算結果，原告甲○○○一次請求按扶養費計算之損
      害數額，為234,507元。計算式如下:
      (1)17年之受扶養權利金額:
        77,000元×12.00000000【即17年之霍夫曼係數】＝929
        ,923.71元。
      (2)18年之受扶養權利金額:
         77,000元×12.00000000【即18年之霍夫曼係數】＝97
         0,450.02元。
      (3)17.2年之受扶養權利金額:
        929,923.71＋ (970450.00－000000.71)×0.2＝938028
        .97元。
      (4)原告甲○○○扣除其他扶養義務人即原告甲○○○之配
        偶及另外二名子女應共同分擔之部分後，所受扶養權利
        金額: 938028.97元÷4＝234,507元。
  ３、精神慰撫金5000,000元:
      本件原告等人分別為被害人吳佳銘之父、母、配偶及子女
      ，被告犯罪時年逾而立，本應具備相當程度之社會經驗，
      又其與被害人素昧平生，僅因偶然口角，率爾出手傷人，
      犯罪動機無足憫恕，犯後又逃匿經年，排拒司法追訴與賠
      償責任，又矢口矯飾另有他人行兇在先，實毫無悔意，且
      迄今又不願與原告等人達成和解，原告等驟失至親，精神
      自極痛苦，每人各請求精神慰撫金一百萬元，以資慰藉。
  ４、綜上，本件原告等人各自請求之金額如下：
    (1)原告丙○○所得請求之金額為1,452,350元 (即1,000,000
      元之精神慰撫金加452,350元之殯葬費用)。
    (2)原告甲○○○所得請求之金額為1,234,507元 (即1,000,0
      00元之精神慰撫金加234,507元之扶養費)。
    (3)原告乙○○所得請求之金額為1,000,000元 (精神慰撫金)
      。
    (4)原告丁○○所得請求之金額為1,000,000元 (精神慰撫金)
      。
    (5)原告己○○所得請求之金額為1,000,000元 (精神慰撫金)
      。
（三）為此依侵權行為之法律關係，聲明請求：被告應賠償原告
      丙○○1, 452,350元、原告甲○○○1,234,507元、原告
      乙○○1,00 0,000元；原告丁○○1,000,000元、原告己○○1,000,00 0元，及均自起訴狀繕本送達之翌日即97年
      4月8日起至清償日止按年息百分之五計算之利息，並願供
      擔保請求宣告假執行，暨訴訟費用由被告負擔。
二、被告固不否認其有於上揭時地先以拳頭毆打吳佳銘右臉頰，
    後又持塑膠板凳毆打被害人吳佳銘頭部，並於被害人吳佳銘
    倒地後，以腳踢吳佳銘，造成被害人吳佳銘頭部受有撞擊鈍
    挫之傷害，雖經送醫急救，終因前述傷害導致中樞神經休克
    及敗血症而死亡之情，且對於原告丙○○主張其因被害人吳
    佳銘之死亡，已支出殯葬費用556,300元，且其中103,950元
    部分已獲犯罪被害人補償審議委員會補償，惟尚有452,350
    元殯葬費用之支出損害乙節，亦表示沒有意見，惟表示不同
    意原告本件所請求之金額，並聲明：請求駁回原告之訴，訴
    訟費用由原告負擔等語。
三、本院之判斷：
（一）原告主張被告戊○○於95年8月17日20時許，前往訴外人
      劉水青承租之新竹縣湖口鄉○○街31號探訪劉水青之胞姐
      溫雪花，因不明原因與被害人吳佳銘滋生口角，乃於同日
      20時40分許，於上揭地點，先以拳頭毆打吳佳銘右臉頰，
      後又持塑膠板凳毆打被害人吳佳銘頭部，並於被害人吳佳
      銘倒地後，以腳踢吳佳銘，致吳佳銘受有頭部撞擊鈍挫傷
      而倒地不起，經送醫急救，惟被害人吳佳銘仍因上述傷勢
      導致中樞神經休克及敗血症，延至95年8月28日18 時10分
      死亡。被告上開犯行，經臺灣新竹地方法院檢察署檢察官
      以96年度偵緝字第733號傷害致死案件提起公訴，求處有
      期徒刑9年，並經本院刑事庭以96年度訴字第893號刑事判
      決以被告犯傷害致人於死罪，判處被告有期徒刑九年，褫
      奪公權四年確定等情，有臺灣新竹地方法院檢察署96年度
      偵緝字第733號起訴書影本、本院96年度訴字第893號刑事
      判決正本附卷可稽，且為被告所不爭執，自堪信原告此部
      分之主張為真實。
（二）按因故意或過失不法侵害他人之權利者，負損害賠償責任
      ；不法侵害他人致死者，對於支出醫療及增加生活上需要
      之費用或殯葬費之人，亦應負損害賠償責任。被害人對於
      第三人負有法定扶養義務者，加害人對於該第三人亦應負
      損害賠償責任；不法侵害他人致死者，被害人之父、母、
      子、女及配偶，雖非財產上之損害，亦得請求賠償相當之
      金額。民法第184條第1項前段、192條第1、2項、194條分
      別定有明文。查原告丙○○為被害人吳佳銘之父，原告甲○○○為被害人吳佳銘之母，原告己○○為被害人吳佳銘
      之妻，原告乙○○及丁○○為被害人吳佳銘之子女乙節，
      有戶籍謄本一件在卷可證，則原告等人請求被告賠償其等
      所受之損害，自屬於法有據。
（三）茲將原告所受之損害分述於下：
  １、殯葬費用部份：
      按「所謂殯葬費係指收殮及埋葬費用而言，此等費用是否
      必要，應斟酌當地喪禮習俗及宗教上之儀式定之。」、「
      殯葬費為收殮及埋葬費用，其賠償範圍應以實際支出之費
      用，並斟酌被害人當地之習俗、被害人之身分、地位及生
      前經濟狀況決定之。」（見最高法院84年度臺上字第2731
      號、92年度台上字第1427號判決意旨參照），是所謂殯葬
      費金額，應斟酌死者身分、地位、經濟狀況、當地喪禮習
      俗及宗教上之儀式定之，並以必要者為限。又按【查死者
      家屬依習俗，請法師為死亡者誦經超度，目前已成為葬禮
      告別式中所常見，如近年發生之大陸「千島湖船難」、「
      名古屋空難」皆見法師為亡者誦經祈福，甚至舉行誦經法
      會，此項儀式既已為葬禮所常見，已成社會習俗，其支出
      自為必要之殯葬費用。又花山式堂係葬禮中搭蓋作為擺設
      靈堂、鮮花，做為告別式場用。此部分支出亦屬必要之殯
      葬費用。】，亦有最高法院84年度台上字第1626號判決意
      旨可參。查，原告丙○○主張對於被害人吳佳銘死亡，其
      共計支出殯葬費556,300元乙節，已據其提出喪葬費支出
      收據、估價單各一份為證，且被告不爭執上開單據之形式
      上真正。查，就原告丙○○所為上開之支出，本院審酌被
      害人之身分、地位、經濟狀況及本地喪禮習俗暨宗教上儀
      式等情，認為估價單上所列喪禮費用中之道壇用品8,000
      元、牽魂用品6,000元、二樓靈厝紙紮品18,000元、男金
      飾組1,500元、拈香手帕黃絲帶3,800元、西樂隊30,000元
      、電子琴12,000元，共計79,300元部分，核均非屬必要，
      應予以剔除，其餘之477,000元部分 (556,300－79,300
      ＝477,000)，係屬必要之殯葬費用支出，扣除原告丙○○
      自犯罪被害人補償審議委員會所受補償之金額103,950元
      ，原告丙○○主張之殯葬費用在373,050元（477,000－
      103,950＝373,050）部分，即屬有理由，應予准許，至逾
      上開範圍部分，則屬無據，應予駁回。
  ２、扶養費用部分：
      按被害人對於第三人負有法定扶養義務者，加害人對於該
      第三人亦應負損害賠償責任。直系血親相互間、夫妻相互
      間互負扶養義務，民法第192條第2項、第1114條第1款、
      第1116條之1分別定有明文。又受扶養權利者，以不能維
      持生活而無謀生能力者為限，但無謀生能力限制，於直系
      血親尊親屬不適用之；而夫妻互負扶養之義務，其受扶養
      權利之順序與直系血親尊親屬同，民法第1117條、第1116
      條之1亦有明文。是按「夫妻互受扶養權利之順序，既與
      直系血親尊親屬同，自不以無謀生能力為必要。」（有最
      高法院79年度台上字第2629號判例意旨可參），又按「直
      系血親尊親屬，如能以自己財產維持生活者，自無受扶養
      之權利；易言之，直系血親尊親屬受扶養之權利，仍應受
      不能維持生活之限制。」，亦有最高法院86年度台上字第
      3173號判決意旨可資參考。而所稱不能維持生活，主要係
      指受扶養權利者之財力、財產狀況而言，亦有最高法院72
      年度臺上字第4792號、74年度臺上字第1749號、77年度臺
      上字第1705號裁判意旨可資參照。亦即直系血親尊親屬或
      夫妻之一方，如能以自己財產維持生活者，自無受扶養之
      權利可言，反之，如其無足夠之財產以維持生活，縱使仍
      有謀生能力，則其仍有受直系血親卑親屬或夫妻之他方扶
      養之權利可資主張。經查，本件原告甲○○○為31年12月
      7日生，係被害人吳佳銘之母，有戶籍謄本在卷可參，是
      於吳佳銘在95年8月28日死亡之時，原告甲○○○為近64
      歲，依94年臺灣省簡易生命表（男性列表）所載，其尚有
      平均餘命17.2年，是原告甲○○○主張其於被害人吳佳銘
      死亡時，尚有平均餘命17.2年乙節，尚屬有據。又查原告
      甲○○○於97年度並無任何薪資所得，且名下並無任何財
      產乙節，有本院依依職權所查得之原告甲○○○之稅務電
      子閘門財產所得調件明細表二份在卷為憑，是依上開資料
      所示，可認原告甲○○○確有不能維持生活，而有賴直系
      血親卑親屬扶養之情形，而得主張享有受扶養之權利。又
      因原告甲○○○共有三名子女（包含被害人吳佳銘），原
      告甲○○○之扶養義務人為四人（即三名子女加上配偶共
      四人），此亦為被告所不爭執，是倘被害人吳佳銘未死亡
      ，其於原告甲○○○所主張之受扶養期間，應對原告甲○○○負擔之扶養義務為四分之一。則以綜合所得稅之扶養
      親屬寬減額每年77,000元為計算基準，甲○○○每年得請
      求被告以扶養費計算之損害賠償金為19,250元（即77,000
      元÷4名扶養義務人＝19,250元），依霍夫曼計算法計算
      ，原告甲○○○一次得請求之扶養費，原為243,407元（
      依第一年不扣除中間利息之霍夫曼係數計算法），其計算
      式為19,250元×12.0000000（12.0000000為應受扶養17.2
      年之霍夫曼係數），且其中應受扶養17.2年之霍夫曼係數
      12.0000000之計算式為：「【18年之霍夫曼係數13.00000
      00－00年之霍夫曼係數12.0000000】×0.2年＝0.000000
      0」＋17年之霍夫曼係數12.0000000＝12.0000000。則原
      告甲○○○在上開243,407元範圍內，請求被告賠償其以
      扶養費計算之損害234,507元，自應准許。
  ３、精神慰撫金部分：
      按慰藉金係以精神上所受無形之痛苦為準，非如財產損失
      之有價額可以計算，究竟如何始認為相當，自應審酌被害
      人及加害人之地位、家況、並被害人所受痛苦之程度、與
      其家屬之關係暨其他一切情事，定其數額（最高法院48年
      度臺上字第798號判例意旨參照）。查本件被害人吳佳銘
      為原告丙○○及甲○○○之子，原告己○○之夫，原告乙○○及丁○○之父，因被告之行為，致原告五人突然遇此
      變故，原告丙○○、甲○○○、己○○、乙○○及丁○○
      等人遽遭喪子、喪夫及喪父之痛，原告五人精神上自受有
      極大之痛苦而有非財產上之損害，是原告等人依民法第19
      4條之規定，向被告請求賠償精神慰撫金，自屬有據。本
      院審酌原告丙○○為國小畢業，沒有工作，97年所得5,35
      1元，名下無任何財產；甲○○○未受過教育，沒有工作
      ，97年無任何所得，名下無任何財產；己○○為高中畢業
      ，目前有工作，每月收入約為20,000元，97年所得331,45
      5元，名下有房屋一筆，土地三筆；乙○○現就讀高中，
      丁○○為高中畢業，兩人均無工作，名下均無任何財產。
      而被告戊○○為高中肄業，案發時從事板模工作，擔任砂
      石磚頭小工，一個月收入約三、四萬元，名下無何財產等
      情，為兩造所互不爭執，復經本院依職權向稅務電子閘門
      函查明確，亦有稅務電子閘門財產所得調件明細表附卷可
      稽。是本院斟酌被告僅因細故，即對被害人吳佳銘施以拳
      腳，及持現場塑膠板凳毆擊吳佳銘，造成被害人因傷死亡
      ，暨原告等人所受精神上痛苦之程度及兩造之年齡、學歷
      、身分、地位、經濟狀況等情況，認原告丙○○、甲○○○得請求之精神慰撫金各以400,000元，原告己○○、乙○○、丁○○得請求之精神慰撫金各以650,000元為適當
      ，逾此範圍部分，即屬無據，應予駁回。
（四）綜上，原告本於侵權行為損害賠償之法律關係，請求被告
      對其等負賠償責任，其中原告丙○○在請求被告賠償其殯
      葬費用373,050元及精神慰撫金400,000元，合計賠償其77
      3,050元（373,050＋400,000＝773,050）；原告甲○○○
      在請求被告賠償其以扶養費計算之損害234,507元及精神
      慰撫金400,000元，合計賠償其634,507元（234,507＋400
      000＝634,507）；原告己○○、乙○○、丁○○在各請求
      被告賠償其等之精神慰撫金各650,000元，及均自本件起
      訴狀繕本送達被告翌日即97年4月8日起至清償日止，按週
      年利率百分之5計算之利息範圍內，為有理由，應予准許
      ，逾上開部分之請求，則無理由，應予駁回。
（五）本件事證已臻明確，兩造其餘之主張及舉證，經審酌與判
      決結果尚不生影響，均不另論述，併予敘明。
（六）原告陳明願供擔保，聲請宣告假執行，經核其勝訴部分，
      並無不合，爰酌定相當擔保金額准許之；至原告敗訴部分
      ，其假執行之聲請已失所附麗，應予駁回。
四、結論：本件原告之訴為一部有理由，一部無理由，依民事訴
    訟法第390條第2項、第79條、第85條第1項本文，判決如主
    文。
中    華    民    國    98    年   10    月    16     日
                  民事第二庭    法  官  鄭政宗
以上正本係照原本作成。
如對本判決上訴，須於判決送達後20日內向本院提出上訴狀。
                                書記官  曾柏方
中    華    民    國    98    年   10    月    16     日


司法院資訊處製作；財團法人民間司法改革基金會備份。
